【裁判字號】    98,上易,476
【裁判日期】    980812
【裁判案由】    重利
【裁判全文】
臺灣高等法院臺南分院刑事判決
上  訴  人
即  被  告  己○○
                    （另案羈押於臺灣嘉義看守所）
選任辯護人  嚴庚辰  律師
            林琦勝  律師
上列上訴人即被告因重利案件，不服臺灣嘉義地方法院98年度易
字第164號中華民國98年4月30日第一審判決（起訴案號：臺灣嘉
義地方法院檢察署98年度偵字第1080號、98年度偵字第1780號）
，提起上訴，本院判決如下：
    主      文
原判決撤銷。
己○○犯如附表一所示之重利罪捌罪，各處有期徒刑貳月，如易
科罰金，均以新台幣貳仟元折算壹日，如附表二編號3之廣告稿
壹張沒收。應執行有期徒刑捌月，如易科罰金，以新台幣貳仟元
折算壹日，如附表二編號3之廣告稿壹張沒收。
    事      實
一、己○○前曾因重利案件，經臺灣彰化地方法院以89年度訴字
    第141號判決判處有期徒刑4月，緩刑2年確定。詎猶不知悔
    改，基於以借貸金錢而取得與原本顯不相當重利之各別犯意
    ，於民國 (下同)97 年4月起至98年1月16日為警查獲時止，
    在報紙分類廣告上刊登借款廣告，其上刊載門號0000000000
    號行動電話供聯絡之用，並向借款人自稱「謝先生」或「何
    先生」，以門號0000000000號行動電話號碼與借款人聯絡，
    趁如附表一所示之甲○○（起訴書誤載為王玨樺）等人急需
    現金週轉使用之際，以上揭行動電話聯絡後，於如附表一所
    示之時間、地點，由借款人提供如附表一之擔保後，以如附
    表一所示之利息計算方式，貸與如附表一所示金額之款項，
    並均預扣第1期之利息，而取得與原本顯不相當之重利。嗣
    於98年1月16日9時50分許，為警持臺灣嘉義地方法院核發之
    搜索票至己○○位於台南市安平區○○○街68號A棟9樓之5
    號之居所搜索，扣得己○○所有供本件犯罪所用如附表二編
    號3之廣告稿1張，並因己○○另涉毒品案件，而經由通訊監
    察循線查悉上情。
二、案經嘉義市警察局移送臺灣嘉義地方法院檢察署檢察官偵查
    起訴。
    理      由
一、本件被告所涉犯者為刑法第344條，非死刑、無期徒刑、最
    輕本刑為3年以上有期徒刑之罪或高等法院管轄第一審案件
    。本院審理時，被告就被訴事實為有罪之陳述，經告知簡式
    審判程序之旨，並聽取檢察官及被告之意見後，本院爰依刑
    事訴訟法第273條之1第1項裁定進行簡式審判程序。故本件
    簡式審判程序之證據調查，依刑事訴訟法第273條之2之規定
    ，不受同法第159條第1項、第161條之2、第161條之3、第16
    3條之1及第164條至第170條規定之限制，合先敘明。
二、訊據被告己○○對於上揭犯罪事實，於警詢、偵查、原審迄
    至本院審理中均坦承不諱（見第0000000000號警卷第1至6頁
    ，交查字第197號卷第12、22、30頁，原審卷第27、30頁，
    本院98年7月29日審理筆錄），並有如附表一證據及出處欄
    所列各項證據，以及搜索扣押筆錄、扣押物品目錄表、扣押
    物品收據及照片影本1張（見第00000000 00號警卷第15至20
    頁）、通訊監察書以及被告所持用之門號0000000000號行動
    電話相關監聽譯文（見原審卷第14至21頁及偵查卷外放證物
    ）附卷可佐，另有扣案被告己○○所有供本件犯罪所用如附
    表二編號3之廣告稿1張可憑，堪認被告具任意性之自白與事
    實相符，其上揭犯行堪以認定，應予依法論科。
三、論罪科刑：
  (一)核被告己○○所為，係犯刑法第344條之重利罪。又刑法於
    94年2月2日修正公布，刪除第56條所定連續犯之規定，自95
    年7月1日施行；而所謂集合犯係指犯罪構成要件之行為，依
    其本質、犯罪目的或社會常態觀之，常具有反覆、繼續為之
    之特性，此等反覆實行之行為，於自然意義上雖係數行為，
    但依社會通念，法律上應僅為一總括之評價，法律乃將之規
    定為一獨立之犯罪類型，而為包括一罪，故犯罪是否為包括
    一罪之集合犯，客觀上應斟酌其法律規定文字之本來意涵、
    實現該犯罪目的之必要手段、社會生活經驗中該犯罪實行常
    態及社會通念等，主觀上則視其是否出於行為人之一次決意
    ，並秉持刑罰公平原則，加以判斷；對於集合犯之觀念，於
    判斷時不能無限擴張，除仍應受社會通念之支配外，尤應注
    意其公平性、合理性，使與經驗法則、論理法則及比例原則
    相適合，否則即與上揭修法精神不符（最高法院98年度台上
    字第1970號、98年度台上字第1267號判決意旨參照）。觀諸
    刑法重利罪所定之構成要件文義，實無從認定立法者本即預
    定該犯罪之本質，必有數個同種類行為反覆實行之集合犯行
    ；且被告所為如附表一編號1至8之各次重利犯行，時間上間
    隔數日至數月不等，另依附表一被害人之證述及被告之供述
    ，被告均係於各被害人急需金錢之際，與其電話聯繫商定借
    款金額、利息計算方式等，始交付款項，應認被告如附表一
    所示之8次重利犯行，均犯意各別，行為互殊，應予分論併
    罰，是被告之辯護律師稱被告放款給王玨樺、乙○○、庚○○、丁○○等人之時間緊接，屬於接續犯應以包括一罪論處
    云云，本院認不足採。
  (二)原審予以論罪科刑，並對己○○所犯如附表一所示之重利罪
    捌罪，各處有期徒刑貳月，並定應執行刑為有期徒刑捌月，
    固非無見。惟查：(1)司法院於98年6月19日所公佈之大法官
    會議釋字第662號解釋，已明白宣示現行刑法第41條第2項關
    於數罪併罰，數宣告刑均得易科罰金，而定應執行之刑逾6
    個月者，得依刑法第41條第1項之規定，易科罰金，原審就
    此未及審酌，即有未洽。(2)又上開行動電話機具（含SIM卡
    ）係被告己○○於日常生活供作任何人聯絡之用，如同一般
    家中所裝設之電話亦做為任何人聯絡之用，並非僅專供本件
    重利罪之用途，如併將上開行動話併予宣告沒收，有違比例
    原則，惟原審仍均將附表二編號1、2之行動電話（含SIM 卡
    ）併予宣告沒收，亦有未洽。被告上訴意旨認原審量刑過重
    云云，雖不足採，惟原判決既有可議，自應由本院將原判決
    撤銷改判。爰審酌：被告為高中畢業之智識程度，經營洗車
    廠，與母親、3名小孩及姊姊共同生活，前曾因重利案件經
    臺灣彰化地方法院判處有期徒刑4月，緩刑2年，竟不知珍惜
    法院所給予自新之機會，再為本件犯行，利用他人急迫之際
    而牟取厚利，破壞社會金融秩序，惟其犯罪手段尚稱平和，
    且犯後坦承犯行，已與被害人乙○○、庚○○、丁○○達成
    和解（庭呈和解書），態度良好等一切情狀，並參酌公訴人
    求處被告應執行有期徒刑8月之意見，就其所犯各罪分別量
    處如主文第二項所示之刑，並定其應執行之刑，及諭知如易
    科罰金，以新台幣貳仟元折算壹日之折算標準，以示懲儆。
  (三)沒收：
  (1)附表二編號3之廣告稿1張，均係用以從事地下錢莊（見本院
    卷第32頁），且屬於被告所有供本件犯罪所甪之物，應依刑
    法第38條第1項第2款之規定於被告所犯各罪所處主刑項下併
    予宣告沒收。
  (2)至附表二編號1之門號0000000000號行動電話（含SIM卡），
    未據扣案，被告供稱雖係其所有之物；扣案如附表二編號2
    之門號0000000000號行動電話（含SIM卡），被告供稱該電
    話機具係其所有，門號則係借用友人林美蓮名義申辦，雖亦
    屬被告所有，但上開行動電話機具（含SIM卡）係被告己○○於日常生活供作任何人聯絡之用，如同一般家中所裝設之
    電話亦做為任何人聯絡之用，並非僅專供本件重利罪之用途
    ，如併將上開行動話亦予宣告沒收，有違比例原則，是本院
    認上開行動電話（含SIM卡），本院認均不併予宣告沒收。
  (3)又供犯罪所用或因犯罪所得之物，除有特別規定外，以屬於
    犯人者為限，始得予以沒收，刑法第38條第3項定有明文，
    本票若係供擔保之用，被害人既得清償借款而依法請求返還
    ，其所有權仍屬被害人所有，並非被告所有，自不得予以沒
    收；另「身分證影本等物，若係供作質押之用，則被告取得
    該等物品，僅供作清償借款本息擔保之用，如借款人嗣後清
    償借款本息，被告仍須將該等物品返還於借款人，自難認該
    等犯罪所得之物屬於被告所有而應予沒收」（最高法院92年
    度台非字第280號判決、92年度台上字第2923號判決意旨參
    照）；是扣案如附表二編號4至編號6之本票、駕駛執照等物
    ，分別係被害人丁○○、庚○○借款時供擔保、質押之物，
    業據被告供承在卷（見原審卷第32頁），被害人得於清償借
    款後取回，自非屬被告所有，而不得予以沒收。
據上論結，應依刑事訴訟法第369條第一項前段、第364條、第29
9條第一項前段，刑法第344條、第41條第1項、第51條第5款、第
38條第1項第2款，刑法施行法第1條之1第1項、第2項前段，判決
如主文。
本案經檢察官李傳來到庭執行職務。
中    華    民    國    98    年    8     月    12    日
                  刑事第五庭    審判長法  官  楊明章
                                      法  官  戴勝利
                                      法  官  顏基典
以上正本證明與原本無異。
不得上訴。
                                      書記官  呂嘉文
中    華    民    國    98    年    8     月    12    日
【附錄】本判決論罪科刑法條：
刑法第344條
乘他人急迫、輕率或無經驗貸以金錢或其他物品，而取得與原本
顯不相當之重利者，處1年以下有期徒刑、拘役或科或併科1000
元以下罰金。
【附表一】
┌─┬───┬────┬────┬──────┬──────┬───────┬─────────┐
│編│借款人│借款時間│借款地點│借款金額 (新│擔保品      │利息計算方式  │證據及出處        │
│號│      │        │        │台幣)       │            │              │                  │
├─┼───┼────┼────┼──────┼──────┼───────┼─────────┤
│1 │甲○○│97年5 月│甲○○位│借款6 萬元( │簽發面額6萬 │利息以10天為1 │1.甲○○之證述（見│
│  │      │間某日  │於嘉義市│預扣第1 期利│元本票1 張，│期，每1 萬元1 │  交查字第197 號卷│
│  │      │        │林森東路│息7200元，實│國民身份證1 │期利息1200元( │  第10至11頁）    │
│  │      │        │上班處所│拿52800 元) │張(未扣案)  │相當於收取週年│2.臺灣嘉義地方法院│
│  │      │        │        │            │            │利率432%之利息│  檢察署98年3 月12│
│  │      │        │        │            │            │，起訴書誤載為│  日公務電話紀錄單│
│  │      │        │        │            │            │490%)         │  （見交查字第197 │
│  │      │        │        │            │            │              │  號卷第36頁）    │
├─┼───┼────┼────┼──────┼──────┼───────┼─────────┤
│2 │甲○○│97年11月│同上    │借款10萬元( │簽發面額10萬│同上          │同上              │
│  │      │間某日  │        │預扣第1 期利│元本票1 張，│              │                  │
│  │      │        │        │息1 萬2 千元│國民身份證1 │              │                  │
│  │      │        │        │，實拿8 萬8 │張(未扣案)  │              │                  │
│  │      │        │        │千元)       │            │              │                  │
├─┼───┼────┼────┼──────┼──────┼───────┼─────────┤
│3 │戊○○│97年9 月│戊○○位│借款3萬元(預│簽發面額6萬 │利息以10天為1 │戊○○之證述（見交│
│  │      │間      │於嘉義縣│扣第1 期利息│元本票1 張、│期，每1 萬元1 │查字第197 號卷第21│
│  │      │        │中埔鄉和│6千 元，實拿│國民身份證1 │期利息2000元( │至22頁）          │
│  │      │        │興村中山│2 萬4 千元) │張(未扣案)  │相當於收取週年│                  │
│  │      │        │路住處外│            │            │利率720%之利息│                  │
│  │      │        │之停車場│            │            │，起訴書誤載為│                  │
│  │      │        │        │            │            │900%)         │                  │
├─┼───┼────┼────┼──────┼──────┼───────┼─────────┤
│4 │丙○○│97年9 月│嘉義市世│借款5 千元 (│簽發借款金額│利息以10天為1 │丙○○之證述（見交│
│  │      │間某日  │賢圖書館│預扣利息1 千│2 倍之本票、│期，2 次借款共│查字第197 號卷第20│
│  │      │        │前      │元，實拿4 千│國民身份證及│1 萬元，1 期利│至21頁）          │
│  │      │        │        │元)         │健保卡各1 張│息1600元 (相當│                  │
│  │      │        │        │            │ (未扣案)   │於收取週年利率│                  │
├─┼───┼────┼────┼──────┼──────┤576%之利息，起├─────────┤
│5 │丙○○│97年9 月│同上    │同上        │同上        │訴書誤載為720%│同上              │
│  │      │間某日  │        │            │            │)             │                  │
├─┼───┼────┼────┼──────┼──────┼───────┼─────────┤
│6 │乙○○│97年11月│乙○○位│借款4萬元(預│簽發面額4萬 │利息以10天為1 │乙○○之證述（見交│
│  │      │24日    │於台南縣│扣第1期利息 │元本票1 張、│期，每1 萬元1 │查字第197 號卷第28│
│  │      │        │玉井鄉仁│4千元，實拿 │國民身份證1 │期利息1000元( │至29頁）          │
│  │      │        │愛街368 │3萬6千元)   │張 (未扣案) │相當於收取週年│                  │
│  │      │        │巷10號住│            │            │利率360%之利息│                  │
│  │      │        │處附近  │            │            │，起訴書誤載為│                  │
│  │      │        │        │            │            │400%)         │                  │
├─┼───┼────┼────┼──────┼──────┼───────┼─────────┤
│7 │庚○○│97年12月│庚○○位│借款1萬元(預│簽發面額1萬 │利息以10天為1 │1.庚○○之證述（見│
│  │      │10日23時│於台南縣│扣第1 期利息│元本票1 張、│期，每1 萬元1 │  第0000000000號警│
│  │      │許      │新市鄉大│2 千元，實拿│駕駛執照1張 │期利息2000元( │  卷第9 至11頁、交│
│  │      │        │營村豐榮│8 千元)     │            │相當於收取週年│  查字第197 號卷第│
│  │      │        │43之62號│            │            │利率720%之利息│  8 至9 頁）      │
│  │      │        │住處附近│            │            │，起訴書誤載為│2.扣案庚○○簽發之│
│  │      │        │        │            │            │900%)         │  本票1 張、駕駛執│
│  │      │        │        │            │            │              │  照1張           │
│  │      │        │        │            │            │              │3.庚○○指認犯罪嫌│
│  │      │        │        │            │            │              │  疑人紀錄表（見第│
│  │      │        │        │            │            │              │  0000000000號警卷│
│  │      │        │        │            │            │              │  第13頁）        │
├─┼───┼────┼────┼──────┼──────┼───────┼─────────┤
│8 │丁○○│98年1 月│嘉義市湖│借款1萬元(預│簽發面額各1 │利息以10天為1 │1.丁○○之證述（見│
│  │      │8 日20時│內消防分│扣第1 期利息│萬元之本票3 │期，每1 萬元1 │  第0000000000號警│
│  │      │許      │隊前    │1500元，實拿│張          │期利息1500元( │  卷第9 至11頁）  │
│  │      │        │        │8500元)     │            │相當於收取週年│2.扣案丁○○簽發之│
│  │      │        │        │            │            │利率540 % 之利│  本票3 張        │
│  │      │        │        │            │            │息，起訴書誤載│                  │
│  │      │        │        │            │            │為635%)       │                  │
└─┴───┴────┴────┴──────┴──────┴───────┴─────────┘
【附表二】
┌──┬──────────────┬───┬───────────┐
│編號│  物品名稱                  │ 數 量│    備    註          │
├──┼──────────────┼───┼───────────┤
│1   │門號0000000000號行動電話（含│1支   │未扣案                │
│    │SIM 卡）                    │      │                      │
├──┼──────────────┼───┼───────────┤
│2   │門號0000000000號行動電話（含│1支   │本院扣押物品清單編號1 │
│    │SIM 卡）                    │      │                      │
├──┼──────────────┼───┼───────────┤
│3   │廣告稿                      │1張   │本院扣押物品清單編號2 │
├──┼──────────────┼───┼───────────┤
│4   │丁○○簽發之本票            │3張   │本院扣押物品清單編號3 │
├──┼──────────────┼───┼───────────┤
│5   │庚○○之駕駛執照            │1張   │本院扣押物品清單編號4 │
├──┼──────────────┼───┼───────────┤
│6   │庚○○簽發之本票            │1張   │本院扣押物品清單編號5 │
└──┴──────────────┴───┴───────────┘


司法院資訊處製作；財團法人民間司法改革基金會備份。
